【裁判字號】    98,上更(二),456
【裁判日期】    990113
【裁判案由】    毒品危害防制條例
【裁判全文】
臺灣高等法院刑事判決             98年度上更(二)字第456號
上  訴  人
即  被  告  甲○○
                      樓
                    （現於臺灣宜蘭監獄執行中）
選任辯護人  吳磺慶律師
上列上訴人因違反毒品危害防制條例案件，不服臺灣板橋地方法
院95年度訴字第2975號，中華民國96年6月13日第一審判決（起
訴案號：臺灣板橋地方法院檢察署95年度偵緝字第2045號），提
起上訴，經判決後，由最高法院第二次發回更審，本院判決如下
：
    主  文
原判決撤銷。
甲○○共同販賣第二級毒品未遂，處有期徒刑貳年陸月。扣案之
第二級毒品甲基安非他命（驗餘淨重零點參玖公克）沒收銷燬之
，門號000000000參號行動電話（含ＳＩＭ卡壹枚）及
塑膠袋壹枚均沒收。
    事  實
一、甲○○明知甲基安非他命係毒品危害防制條例第二條第二項
    第二款所稱之第二級毒品，不得販賣及持有，竟與綽號「阿
    彬」之成年男子（真實年籍姓名均不詳）基於共同販賣第二
    級毒品甲基安非他命圖利之犯意聯絡，由「阿彬」與王明輝
    聯繫交易毒品之時間地點後，於95年1月13日不詳時間，將
    甲基安非他命1小包（毛重0‧6公克）及電話號碼為0000000
    00 0號之行動電話1支交予甲○○，供甲○○連繫買主，推
    由甲○○前往約定地點即臺北縣三重市○○○路224 巷旁之
    便利商店等候王明輝進行交易，甲○○依綽號「阿彬」之指
    示，攜帶前開毒品及行動電話於上址便利商店內等候，著手
    販賣第二級毒品甲基安非他命予王明輝，嗣於同日13 時30
    分許，為警在臺北縣三重市○○○路224巷旁之便利商店內
    查獲而未遂，並當場扣得安非他命1小包及0000000000 號行
    動電話乙支。
二、案經臺北縣政府警察局新莊分局報請臺灣板橋地方法院檢察
    署檢察官偵查起訴。
    理    由
壹、證據能力部分：
一、按被告之自白，非出於強暴、脅迫、利誘、詐欺、疲勞訊問
    、違法羈押或其他不正之方法，且與事實相符者，得為證據
    ，刑事訴訟第156條第1項定有明文。被告及其辯護人於原審
    及本院審判時，雖辯稱被告係於警詢時受警方誤導警員打好
    字才令被告照著念及遭恐嚇、刑求，始於警詢為前開自白云
    云。惟經原審勘驗被告及證人王明輝警詢筆錄錄音帶，警員
    詢問之過程，時可聽到打字聲，或有空白未聽問答者，亦可
    聽到打字聲；經核對警局調查筆錄內容，二者並無太大差異
    ，係以一問一答之方式記載筆錄，錄音帶內容較為繁瑣，筆
    錄紙本內容內容較簡潔明白，且警員皆會將整理之內容再唸
    出來讓被告及王明輝確認，並未進行誤導、打好字才令被告
    照著筆錄唸等情事，製有95年11月23日勘驗筆錄在卷（見原
    審卷第39頁）。又本院勘驗被告之警詢筆錄錄音帶，被告警
    詢時採一問一答方式，簡要記載被告之答話，被告供述與警
    詢筆錄記載大致相符；警詢筆錄均全程連續錄音，且錄音過
    程中有敲打鍵盤聲、旁人對話吵雜聲及來電鈴聲；詢問過程
    ，被告雖有不清楚之處，經員警告知，並經被告確認後整理
    筆錄情形，但被告之回答語氣自然流暢，並非依據警員打好
    之筆錄逐字念稿而成，製有98年12月10日勘驗筆錄在卷。另
    被告指稱遭查獲警員恐嚇、刑求，然並未提出身體受有傷害
    之證據，並稱警員認為他是在拍伊身體，但伊認就是遭警員
    毆打云云（原審卷第98頁背面），而承辦警員即臺北縣政府
    警察局新莊分局警員江明南、蕭博森結證稱，筆錄係採一問
    一答之方式，且全程錄音，並未刑求恐嚇被告等語（見偵查
    卷第72頁），故被告空泛為上開辯解，並無法提供具體資料
    以供調查審酌，是本件被告、證人王明輝於95年1月13日警
    詢之自白及供述，既無證據證明有何非法取供情事，應認其
    前開自白均具證據能力，合先敘明。
二、又按被告以外之人於偵查中向檢察官所為之陳述，除顯有不
    可信之情況者外，得為證據。 刑事訴訟法第159條之1第2項
    定有明文。證人即臺北縣政府警察局新莊分局江明南、蕭博
    森警員在偵查中所為之陳述，業經具結確保其證詞之真實，
    本院審酌上開證據資料製作時之情況，尚無違法不當及證明
    力明顯過低之瑕疵，認為以之作為證據應屬適當，故揆諸前
    開規定，認前揭證據資料有證據能力。
三、另按除顯有不可信之情況外，從事業務之人於業務上或通常
    業務過程所須製作之紀錄文書、證明文書，得為證據。刑事
    訴訟法第159條之4定有明文。查被告甲○○所持遭查扣之行
    動電話號碼0000000000號，與證人王明輝所持有之00000000
    00號行動電話號碼之雙向通聯資料及基地台位置資料，為台
    灣大哥大股份有限公司所  出具；另查扣之透明晶體，經送
    台灣檢驗科技股份有限公司鑑驗，該公司所出具之濫用藥物
    檢驗報告，分別為其業務上或通常業務過程所須製作之紀錄
    文書、證明文書，本院審酌上開證據資料製作時之過程，尚
    無顯有不可信之情況，亦認為以之作為證據應屬適當，故認
    前揭證據資料有證據能力。
四、末按陷害教唆係指行為人原不具犯罪之故意，純因他人之設
    計教唆，始萌生犯意，進而實施犯罪構成要件之行為者而言
    。其如由司法警察主導進行，因係司法警察以引誘或教唆犯
    罪之不正當手段，使原無犯罪故意之人因此萌生犯意而實施
    犯罪，再進而蒐集其犯罪之證據或予以逮捕偵辦；縱其目的
    係在於查緝犯罪，然其手段如顯然違反人權之保障，且逾越
    偵查犯罪之必要程度，則所取得之證據資料，是否具證據能
    力，即應詳加研求（最高法院95年度台上字第7139號判決要
    旨參照）。若認定警方以陷害教唆之方式取得證據，該證據
    是否有證據能力，仍應依法斟酌之，亦即可參酌刑事訴訟法
    第158條之4：「除法律另有規定外，實施刑事訴訟程序之公
    務員因違背法定程序取得之證據，其有無證據能力之認定，
    應審酌人權保障及公共利益之均衡維護」之意旨，為求得人
    權保障及公共利益之均衡維護，於實施刑事訴訟程序之公務
    員因違背法定程序取得證據之情形，俾因個案之型態、情節
    、方法均有所差異，於個案權衡時，法院允宜斟酌：違背法
    定程序之情節，違背法定程序時之主觀意圖，侵害犯罪嫌疑
    人或被告權益之種類及輕重，犯罪所生之危險或實害，禁止
    使用證據對於預防將來違法取得證據之效果，偵審人員如依
    法定程序有無發現該證據之必然性，證據取得之違法對被告
    訴訟上防禦不利益之程度等各種情形，以為認定證據能力有
    無之標準，俾能兼顧理論與實際，而因應需要（95年度台上
    字第7162號判決要旨參照）。另按刑事偵查技術上所謂之「
    釣魚偵查」，係指對於原已犯罪或具有犯罪故意之人，以設
    計引誘之方式，使其暴露犯罪事證，而加以逮捕或偵辦而言
    ，此純屬偵查犯罪技巧之範疇，並未違反憲法對於基本人權
    之保障，且於公共利益之維護有其必要性存在，故依「釣魚
    」方式所蒐集之證據資料，原則上非無證據能力（最高法院
    93年度台上字第1939號判決要旨參照）。
貳、實體部分：
一、訊據被告甲○○固坦承於員警查獲時，在臺北縣三重市○○
    ○路224巷口旁之便利商店內，並坐在娃娃機的椅子上， 惟
    矢口否認有何販賣毒品之犯行，辯稱：伊並未持有扣案的行
    動電話及甲基安非他命，因行動電話放在娃娃機旁一直響，
    伊即拿起接聽，但對方並未回話；而甲基安非他命是警員在
    娃娃機取物口找到之後，要伊承認甲基安非他命是伊所有云
    云。惟查：
 (一) 證人王明輝在95年1月13日10時50分為警查獲時， 即稱其係
    以其所有0000000000之行動電話號碼撥打綽號「阿彬」之行
    動電話號碼0000000000號約在不特定地點交易毒品甲基安非
    他命，每次均為不同人帶甲基安非他命交易，地點都是「阿
    彬」指定等語（見95年度偵字第2016號卷第8、9頁）。又證
    人王明輝在偵查中證稱，伊與被告不認識，伊是要找「阿彬
    」出來等語（見95年度偵字第2016號卷第42 頁）。 又證人
    王明輝在原審審理中證稱：「（審判長問：你被警察查獲的
    安非他命一包，是否你撥打0000000000號號買到的？）電話
    是，但是人不是。（審判長問：你原本叫對方什麼名字？）
    阿彬‧‧‧（檢察官問：之前你的安非他命都是向持有
    00000000 00號電話的人購買嗎？）是的。（檢察官問：你
    當日前往交易地點之前，你所打電話的阿彬，阿彬是稱有人
    會拿毒品給你，還是他會親自交給你？）我已經和有這支電
    話的人交易二、三次，但是每次來的人都不一樣。（檢察官
    問：之前你在買毒品的時候，是否都是和持有0000000000號
    電話的人聯絡？）是的。（檢察官問：每次到約約見面地方
    的時候，要交付錢及毒品時，如何再確認？）都是我再打
    0000000000號的電話確認的」等語（見原審卷第90、91頁）
    。證人王明輝在警詢、偵查及原審審理中之證詞，前後並無
    矛盾或不相符之處。再核以被告為警查獲時在警詢中所供，
    是「阿彬」要伊帶甲基安非他命至該處賣給王明輝，000000
    0000號行動電話是「阿彬」交甲基安非他命時一同交予伊使
    用等語亦相符合（見95年度偵字第2016號卷第12至14 頁）
    。由此即可得知，綽號「阿彬」係以0000000000號電話對外
    連繫毒品之交易事誼，且每次替「阿彬」外出交易毒品之人
    均有更替。顯然係由「阿彬」連繫好交易之時間、地點後，
    將毒品甲基安非他命及0000000000號行動電話交予被告使用
    ，由被告至上址便利商店內等候與王明輝交易。
  (二)另證人王明輝證稱0000000000確係由伊申辦使用，其於95年
    1月13日甫為警查獲時經警所扣得之毒品安非他命1包，係在
    同日（即95年1月13日）上午約9時許，播打0000000000號行
    動電話後，以1千元購得（見95年度偵字第216號卷第8、9頁
    ）。核以證人王明輝之行動電話與0000000000號行動電話之
    雙向通聯資料，王明輝之行動電話確在95年1月13日8時51許
    與0000000000號曾有連繫。有台灣大哥大股份有限公司基本
    資料查詢、雙向通聯資料查詢在卷可佐（見95年度偵字第21
    6號卷第54、5 8頁）。堪認0000000000號行動電話確係綽號
    「阿彬」外對連繫毒品交易所用。
  (三)被告嗣後於偵查及審判中，翻異前詞，否認扣案之00000000
    00號行動電話及毒品甲基安非他命為所有，然證人即臺北縣
    政府警察局新莊分局江明南、蕭博森證稱，其查獲王明輝時
    即追問王明輝向何人購買甲基安非他命，王明輝稱係打0000
    000000號行動電話向藥頭購買，其讓王明輝在偵防車上播打
    電話連絡，藥頭先與王明輝約在三重市，到了三重市藥頭便
    與王明輝約在三重市○○○路224巷口旁之便利超商， 藥頭
    稱到了該處再打電話給他，到了約定的便利超商內，其即按
    重播鍵播打0000000000號碼，看到被告拿起該行動電話一直
    喂喂喂，被告並把該行動電話拿在手中走回店內娃娃機彈珠
    檯座位上，其等確認被告是藥頭後，即一起上前並要求被告
    主動交出甲基安非他命，被告指著娃娃機彈珠檯取物口，其
    將取物口的小門推開即看到1包甲基安非他命等語（ 見95年
    度偵字第216號卷第70、71頁）。 衡情便利商店為公共出入
    購物之場所，若非自己所持有之電話，自不可能隨意接聽。
    又娃娃機彈珠檯取物口在娃娃機下方，甚為狹小，若非親自
    放置，亦不易尋獲。故被告上開辯解，與常情不符，不足採
    信。
  (四)又扣案之透明晶體1包， 經送請台灣檢驗科技股份有限公司
    鑑驗結果，為甲基安非他命，有95年3月9日濫用藥物檢驗報
    告在卷，並有毒品甲基安非他命1包（毛重0‧6公克）及000
    0000000號行動電話扣案可資佐證。事證明確， 被告犯行堪
    以認定。
  (五)本案被告否認共同販賣第二級毒品，致無從得知購入安非他
    命之確實價格，進而與其販出之價格相較以查知被告共同獲
    利為何。然販賣第二級毒品，可處無期徒刑，或7年以上有
    期徒刑等重刑，係屬嚴重違法行為，苟遭逮獲，後果非凡，
    毒販出售毒品時無不小心翼翼，不敢公然為之，且安非他命
    並無公定之價格，並可任意分裝或增減其份量，而每次買賣
    之價量，亦隨時依雙方關係之深淺、當時之資力、需求程度
    及對行情之認知等因素而異其標準，非可一概而論，因之販
    賣之獲利，除經坦承犯行，或帳冊價量均臻明確外，委難察
    得實情，而販賣之人從價差或量差中牟利方式雖異，惟其圖
    利之非法販賣行為則均相同，是縱未確切查得販賣賺取之實
    際差價，但除別有事證，足認係按同一價格轉讓，確未牟利
    之情形外，尚難執此認非法販賣之事證有所不足，致知過坦
    承者難辭重典，飾詞否認者反得逞僥倖，而失情理之平；且
    安非他命價格昂貴，取得不易，苟無利可圖，應無甘冒被查
    緝法辦之危險而平白為無償轉讓毒品之可能，是其販入之價
    格必較售出之價格低廉，而有從中賺取買賣差價牟利之意圖
    及事實，應屬符合論理法則且不違背社會通常經驗之合理判
    斷。由上述說明，足徵被告安非他命之行為，主觀上確有營
    利之意圖，應堪認定。
  (六)證人吳宏彬於本院更一審時到庭證稱，伊並未與被告共同販
    賣毒品，並附和稱電話放在我電動玩具抬旁邊，電話響我沒
    有接，是被告幫我接云云，然此說法顯與一般社會經驗有違
    ，核屬迴護被告之詞，自無可採。至被告上訴後，聲請傳訊
    之證人即便利商店店員乙○○到庭證稱，對於當天是否警察
    到便利商店裡面逮捕被告乙節，並不知情，實無從為被告有
    利之證據。又被告聲請再次勘驗被告警詢筆錄錄音帶乙節，
    因本院認事證已臻明確，並無再予勘驗必要，併此敘明。
二、本案被告行為後，刑法及其施行法業於95年7月1日修正施行
    ，關於新舊法律變更之比較適用，原則上應就罪刑有關之共
    犯、未遂犯、想像競合犯、牽連犯、連續犯、結合犯，以及
    累犯加重、自首減輕暨其他法定加減原因（如身分加減）與
    加減例等一切情形，綜其全部罪刑之結果而為比較（最高法
    院95年第8次會議關於 中華民國刑法94年修正施行後之法律
    比較適用決議第一點第(四)小點參照）。修正前刑法第28條規
    定：「二人以上共同『實施』犯罪之行為者，皆為共同正犯
    。」修正後為：「二人以上共同『實行』犯罪之行為者，皆
    為共同正犯。將舊法之「實施」修正為「實行」。原「實施
    」之概念，包含陰謀、預備、著手及實行等階段之行為，修
    正後僅共同實行犯罪行為始成立共同正犯。是新法共同正犯
    之範圍已有限縮，排除陰謀犯、預備犯之共同正犯。新舊法
    就共同正犯之範圍，既因此而有變動，自屬犯罪後法律有變
    更，並以修正前之規定較不利於被告，應適用新法。
三、被告受綽號「阿彬」之委託，並欲與播打0000000000號行動
    電話之人成完成交易，惟因係員警要求王明輝播打其並無購
    買真意，致未能賣出，核其所為，係犯毒品危害防制條例第
    4條第6項、第2項之販賣第二級毒品甲基安非他命未遂罪 。
    公訴意旨雖認被告所犯係幫助販賣第二級毒品未遂罪，惟被
    告業已著手為犯罪構成要件之行為，僅犯罪狀態不同，而非
    涉及如何處罰之獨立規定，並不生變更法條之問題。被告基
    於販賣之犯意，持有第二級毒品之低度行為為其販賣之高度
    行為所吸收，不另論罪。被告與綽號「阿彬」之成年男子，
    有犯意聯絡及行為分擔，俱屬共同正犯。被告已著手販賣第
    二級毒品安非他命，惟未發生犯罪之結果，屬未遂犯，依刑
    法第25條第2項後段規定減輕其刑（ 未遂犯得按既遂犯之刑
    減輕之規定，僅為條文移置，非法律變更，逕依新修正刑法
    之規定）。又按刑法第59條規定犯罪之情狀可憫恕者，得酌
    量減輕其刑，其所謂「犯罪之情狀」，與同法第57條規定科
    刑時應審酌之一切情狀，並非有截然不同之領域，於裁判上
    酌減其刑時，應就犯罪一切情狀（包括第57條所列舉之10款
    事項），予以全盤考量，審酌其犯罪有無可憫恕之事由（即
    有無特殊之原因與環境，在客觀上足以引起一般同情，以及
    宣告法定低度刑，是否猶嫌過重等等），以為判斷。而就販
    賣毒品案件中，同為販賣毒品之人，其原因動機不一，犯罪
    情節未必盡同，或有大盤毒梟者，亦有中、小盤之分，甚或
    僅止於吸毒者友儕間為求互通有無之有償轉讓者亦有之，其
    販賣行為所造成危害社會之程度自屬有異，於此情形，倘依
    其情狀處以適當徒刑，即足以懲儆，並可達防衛社會之目的
    者，自非不可依客觀之犯行與主觀之惡性二者加以考量其情
    狀，是否有可憫恕之處，適用刑法第59條之規定酌量減輕其
    刑，期使個案裁判之量刑，能斟酌至當，符合比例原則（最
    高法院95年度臺上字第6157號判決意旨參照）。本件被告販
    賣第二級毒品犯行，固戕害他人身心，應受非難，惟其販賣
    次數僅1次，所販賣之甲基安非他命一包僅毛重0‧6公克，
    且尚未賣出即被查查獲，危害程度甚微，與大量散播毒品之
    大盤、中盤毒販相較，其間顯然有別，衡情自屬情輕法重，
    其犯罪情狀不無可憫恕之處，本院認為縱處以法定最低刑度
    ，及依上揭未遂犯減輕其刑後，猶嫌過重，爰就依刑法第59
    條之規定，酌予減輕其刑，並依法遞減之。
四、原審認被告罪證明確，據予論罪科刑，固非無見。惟查(一)被
    告與綽號「阿彬」，二人間有犯意之聯絡及行為之分擔，為
    共同正犯，然原判決事實欄卻僅記載：被告與綽號「阿彬」
    意圖營利，基於販賣第二級毒品甲基安非他命之犯意等語。
    就被告與綽號「阿彬」間係基於共同販賣毒品圖利之犯意聯
    絡，漏未記載，有理由失其依據之違法。(二)毒品危害防制條
    例第四條第二項之販賣第二級毒品罪，以行為人有營利之目
    的（意思），而販入或賣出該毒品或二者兼而有之者，為其
    構成要件，故行為人有無此項犯罪（營利意思）之目的，自
    應於事實欄內詳為記載，並於理由內說明其憑以認定之證據
    ，始稱適法。原判決並未說明憑以認定被告與綽號「阿彬」
    如何有販賣毒品圖利之證據，亦有未洽。被告上訴意旨，仍
    執陳詞，否認犯罪，雖無理由，但原判決既有上開可議之處
    ，自應由本院撤銷改判。爰審酌被告為牟不法利益竟與他人
    共同販賣毒品，危害非輕，並於審理時否認犯行，犯後態度
    難謂良好，惟其年紀尚輕，因一時失慮致罹刑章，且查獲毒
    品數量非鉅，亦無實際不法利得等一切情狀，量處有期徒刑
    2年6月。對於扣案之第二級毒品安非他命品1包，並依毒品
    危害防制條例第18條第1項前段之規定，沒收銷燬之。門號
    00000 00 000號之行動電話1支（含ＳＩＭ卡1枚）及放置毒
    品安非他命之塑膠袋1枚，認均屬被告與「阿彬」所有，供
    被告犯本件販賣第二級毒品所用之物，並依同條例第19條第
    1項規定，宣告沒收。
據上論斷，應依刑事訴訟法第369條第1項前段、第364條、第299
條第1項前段，毒品危害防制條例第4條第2項、第6項、第18條第
1項前段、第19條第1項、 刑法第2條第1項前段、第11條前段、
第28條、第25條第2項、第59條，判決如主文。
本案經檢察官曾忠己到庭執行職務。
中    華    民    國    99    年     1    月    13    日
                    刑事第一庭審判長法  官  葉騰瑞
                                    法  官  王炳梁
                                    法  官  莊明彰
以上正本證明與原本無異。
如不服本判決，應於收受送達後10日內向本院提出上訴書狀，其
未敘述上訴之理由者並得於提起上訴後10日內向本院補提理由書
（均須按他造當事人之人數附繕本）「切勿逕送上級法院」。
                                    書記官  王韻雅
中    華    民    國    99    年    1     月    13    日


司法院資訊處製作；財團法人民間司法改革基金會備份。
